臺灣臺中地方法院刑事判決　　　　　　　　　　　　　九十二年度自字第七五三號
　　自　訴　人　戊○○
　　輔　佐　人　己○○
　　自　訴　人　乙○○
　　　　　　　　甲○○
　　　　　　　　癸○○
　　被　　　告　庚○○
　　　　　　　　丙○○
右列被告因詐欺等案件，經自訴人提起自訴，本院判決如左：
    主  文
庚○○、丙○○共同連續行使偽造私文書，足以生損害於他人，各處有期徒刑柒月，
均緩刑貳年。
    事  實
一、庚○○、丙○○係夫妻，二人於民國（下同）九十一年一月間，以庚○○為會首
    招組互助會，會首連同會員共二十三會，該互助會採外標制，會期自九十一年一
    月二十日起至九十二年十一月二十日止，約定每期會款新臺幣（下同）二萬元，
    開標地點在臺中市○○路三十五巷六弄十三號庚○○、丙○○二人住處，投標須
    書具標單，記載投標者姓名及標金，庚○○除自任會首，並兼一會員，且招攬癸○○入會，丙○○則招攬會員戊○○、乙○○、甲○○入會，二人均有負責收取
    會款、開標事宜，戊○○、乙○○、癸○○均以本人名義各參加一會，甲○○則
    參加二會，庚○○、丙○○二人明知並無「壬○○」、「辛○○」之人參加互助
    會，仍將「壬○○」、「辛○○」之姓名加入會單（會單上誤載為「陳文通」）
    ，於九十一年一月二十日向全體會員佯稱尚有「壬○○」、「辛○○」之人參加
    該會，二人並基於意圖為自己不法所有及行使偽造私文書之概括犯意聯絡，先後
    於九十一年七月二十日、九十一年八月二十日，在標單上偽填會員「壬○○」、
    「辛○○」之署押及如附表之冒標金額，而偽造依習慣足以表示競標用意之私文
    書標單後，持以行使參與互助會之競標而得標，並於得標後，向其他活會會員訛
    稱係偽造標單上之登載名義人得標，使不知情之各該活會會員陷於錯誤，如期繳
    交會款，庚○○、丙○○二人藉此共詐得活會會員所繳交之會款約五十六萬元，
    足以生損害於壬○○、辛○○及各該活會會員。嗣庚○○於九十二年五月二十日
    第十七期開標日宣布停標，活會會員戊○○、乙○○、癸○○、甲○○向已得標
    會員收取會款，始發現上情。
二、案經戊○○、乙○○、癸○○、甲○○提起自訴。
    理  由
一、訊據被告庚○○、丙○○就前開召集互助會之情事固坦承不諱，惟均矢口否認有
    偽造標單、冒用該等會員名義標會收取會款之詐欺取財及行使偽造私文書犯行，
    均辯稱：辛○○、壬○○確有其人，並有參加本件互助會，得標金由他們取走云
    云，被告庚○○並辯稱：辛○○是丙○○負責去找的。我招會時，因為有欠辛○○錢，我說跟一會給他，會錢我繳，他同意，由我決定他何時得標。壬○○大部
    分自己來繳會款，少部分我去她租的地方收云云，被告丙○○稱：沒有辦法證明
    壬○○的存在。壬○○是以前在上億舞廳的同事，目前找不到人。辛○○當初有
    同意用他的名字云云。惟查：
（一）被告二人確有以庚○○名義組本件互助會，二人均有負責招攬會員、開標、收
      取會款等情，亦據被告庚○○自承：我有請丙○○找會腳，有請我太太去收會
      錢，有時候我開標，有時候丙○○開標等語，被告丙○○亦自承：有一些會員
      ，是我去問是否要參加，開標大部分是庚○○，有時候庚○○沒有空回來，我
      就幫庚○○開標。收會錢是庚○○去收，有時候庚○○沒有空，就叫我去收等
      語在卷，復據自訴人戊○○、乙○○、甲○○、癸○○指述綦詳，自訴人戊○○並指稱：是丙○○邀我加入會的。每月都有開標，有時候被告一個人在，有
      時候被告二個人都在，他們是輪流開標。每個月向我收會錢的人是丙○○，最
      後二、三會是柯清雄等語（本院卷第四十、四一頁），自訴人乙○○亦指稱：
      我是丙○○向我邀會的，庚○○是會首，開標時我有去一、二次，我去看開標
      的人都是庚○○，每個月都是庚○○向我收會錢，有一、二次是丙○○向我收
      等語（本院卷第四一頁），自訴人甲○○亦指稱：會首是庚○○，是丙○○向
      我招會，我有去看過三次，都是庚○○開標，我的部分的會錢，有時候是庚○○收的，有時候是丙○○向我收的等語（本院卷第四二頁），自訴人癸○○則
      指稱：會頭是庚○○，招會的人也是庚○○。每個月都是庚○○向我收會錢等
      語（本院卷第四二頁），足見本件被告二人確有共組本件互助會之事，且均有
      負責招攬會員、收取會款及開標之事。
（二）再被告二人所組之本件互助會單上確載有「壬○○」、「辛○○」二人姓名（
      會單上誤載為「陳文通」），又該「壬○○」、「辛○○」名義業已於附表之
      時間、金額得標，該二次得標單均係由被告庚○○書寫標單之姓名及金額等情
      ，亦據被告庚○○自承在卷，並有被告庚○○書立之互助會簿及會員地址（本
      院卷第十九、二十頁）在卷可佐。
（三）又被告二人確實有冒用辛○○名義參加互助會，並於附表之時地冒用辛○○名
      義得標收取會款之事實，亦據證人辛○○於本院具結證稱：我沒有參加庚○○
      九十一年一月二十日的會，也沒有標會。庚○○確實有跟我說，他要用我的名
      義參加一個會，再用那個會還給我，但我沒有答應他，事後也沒有拿會單給我
      等語（本院卷第一三三至一三七頁），並有辛○○寄給戊○○表達其對本件互
      助會不知情之存證信函（本院卷第七七頁）在卷可佐，又被告庚○○亦自承：
      後來得標的錢（指以辛○○名義得標），我拿去用了，也沒有還給辛○○等語
      在卷，倘證人辛○○同意以其名義參與互助會，如被告等未代為繳款，辛○○
      自須負互助會會員繳納會款之責任，衡情辛○○自無再同意承擔該項民事責任
      之必要，再參以被告等以辛○○名義得標後，亦未將得標金交予辛○○，是證
      人辛○○所述未同意被告等使用其名義等情，應堪採信，則被告二人未得辛○○之同意，即以辛○○名義任互助會會員，並於九十一年八月二十日冒用辛○○名義偽填標單，使自訴人等活會會員，誤信辛○○有參加互助會及於附表所
      載時間得標而同意繳交會款，被告二人有冒用辛○○名義參加互助會，並冒標
      而收取會款，其二人具為自己不法所有之意圖均堪認定。
（四）又被告二人所組之本件互助會會員名單，雖載有「壬○○」之姓名、電話，然
      經本院依電話號碼查詢結果，會單上所載壬○○之行動電話為0000000
      000號，該門號之申請人為劉永升，自九十一年至九十二年八月間並無人使
      用，有和信電訊股份有限公司查覆函二件附卷可佐（本院卷第一一七、一六九
      頁），是自訴人等人指訴並無「壬○○」其人參加互助會，係被告二人冒用「
      壬○○」姓名等情，已非無據；再查，「壬○○」名義之一會，已於九十一年
      七月二十日得標，倘確有壬○○存在，被告二人共組互助會，豈可能未能提出
      任何證明確有「壬○○」其人存在，及證明有壬○○參加本件互助會之確切證
      據，且未能提出「壬○○」之聯絡方式或確有「壬○○」其人居住之地址，則
      被告二人如何與壬○○聯絡投標、收取會款，又如何於壬○○得標後，確保能
      向壬○○催討會款？甚且，被告庚○○於本院詢問壬○○是幾年次、住何處、
      有無結婚乙節，均不知情，是被告二人既未能提出任何證據證明確有「壬○○
      」之人參加本件互助會，並有繳交會款，且於九十一年七月二十日得標後，有
      將得標金交予壬○○之事實，實與常情有違，本件自訴人等此部分之指訴應堪
      採信。
（五）再按民間互助會已得標之死會會員，無論同互助會何一會員得標及願出標金若
      干，均需繳納當期全額會款，縱會首施用詐術以他會員名義冒標，並向死會會
      員收取會款，因該等死會會員本負有繳納會款之義務，而非陷於錯誤交付會款
      予會首，自無構成詐欺取財罪之可言，最高法院八十三年度臺上字第四一五三
      號判決可資參照，故會首冒名盜標，其詐欺對象，應限於活會會員，其詐欺所
      得之款，應僅限於未得標會員（即活會會員）繳納之會款，是本件被告二人因
      偽造附表標單向各該活會會員詐稱被冒標者「壬○○」、「辛○○」得標，使
      不知情之各該活會會員陷於錯誤，繳交該次會款予被告二人，是被告二人本件
      詐得之金額，每次應以活會會員應繳交之會款乘以活會會員人數，而活會會員
      人數之計算，係以全體會員人數依期別扣除死會會員人數，本件並應再扣除被
      冒標之壬○○、辛○○之二會員次（查該二人既係被告庚○○自行冒名之會員
      ，自無可能繳付被告財物），及庚○○兼任會員之一會員次（查被告庚○○自
      己有兼任一會員，有會單可佐，自無詐騙自己財物可言），故附表編號一、二
      之詐得金額，均各係20000X（23-6-2-1）=280000 ，各為二十八萬元，合計為
      五十六萬元。
（六）被告二人雖辯稱：確有辛○○、壬○○參加本件互助會云云，顯均非可採；綜
      上所述，被告二人既均有招攬會員入會、開標、收取會款之行為，本件互助會
      確係被告二人所共組，又被告二人所組互助會既無辛○○、壬○○二人之同意
      參加，被告二人竟以其二人為互助會會員，由被告庚○○於附表所示之時間以
      壬○○、辛○○之名義偽填標單而得標，被告二人右揭詐欺取財、行使偽造私
      文書犯行，均堪認定。
三、按冒用他人名義書寫標單，冒標他人之互助會，茍標單上除書寫被冒標者之姓名
    ，及欲標取會款所出利息之金額外，並書有「標單」之意旨，而就文義內容之本
    身，使人一見即知係投標會款之標單，則該標單固係刑法第二百十條所稱之私文
    書；惟如僅在紙上書寫被冒標者之姓名及所出利息之金額，就其內容本身並不足
    以獨立表示一定用意之證明，如非依民間互助會之習慣，尚無從認定其上之文字
    ，係用以表示該名義人願出所書金額之利息以標取互助會會款之證明，則非刑法
    第二百十條所規定之私文書，而係同法第二百二十條以文書論之準私文書，最高
    法院八十九年度台上字第七一九九號判決可資參照；又按刑法上偽造文書罪，係
    著重於保護公共信用之法益，即使該偽造文書所載名義制作人實無其人，而社會
    上一般人仍有誤信其為真正文書之危險，仍難阻卻犯罪之成立，最高法院著有五
    十四年台上字第一四○四號判例足資參照。本件被告二人冒用「壬○○」、「辛○○」名義偽造並持以行使出示之標單上，僅有被冒用人之姓名以及標息之記載
    ，表示願出息標取會款用意之證明等情，業據被告庚○○於本院審理時供述明確
    ，揆諸前揭判決意旨，前開標單依刑法第二百二十條第一項之規定，應以私文書
    論而為準私文書，而壬○○雖係被告所虛構，亦無礙偽造文書罪之成立。再按刑
    法第二百十條所稱之「足以生損害於公眾或他人」，以有損害之虞為已足，不以
    實際發生損害為要件（最高法院四十三年度台上字第三八七號判例參照）；則被
    告等前開無製作權而冒用被害人之名義製作前開標單，再持以競標而得標，自足
    以生損害於被害人壬○○、辛○○及附表之各該次活會會員。核被告二人所為，
    係犯刑法第二百十六條、第二百二十條第一項、第二百十條之行使偽造準私文書
    罪及第三百三十九條第一項之詐欺取財罪。其二人偽造署押為偽造準私文書之階
    段行為，偽造準私文書之低度行為復為行使之高度行為所吸收，均不另論罪。又
    被告二人間有犯意聯絡及行為分擔，應論以共同正犯。其等先後二次行使偽造準
    私文書、詐欺取財犯行，均時間緊接、方法相同，各觸犯構成要件相同之罪名，
    顯係基於概括犯意反覆為之，應依連續犯規定各論以一罪，並加重其刑。被告二
    人以一冒標行為使多數活會會員陷於錯誤而交付會款，觸犯數詐欺取財罪名，為
    同種想像競合犯，應從一重之詐欺取財罪處斷。被告所犯行使偽造準私文書罪及
    詐欺取財罪二罪間，有方法結果之牽連關係，為牽連犯，應從一重之行使偽造準
    私文書罪處斷。爰審酌被告二人因財務週轉不靈，致思慮不週，而誤罹刑章，並
    斟酌其犯罪所得金額，以及犯後未能如數償還如自訴人等所要求之付款條件，僅
    償還自訴人四人共計五萬五千四百元之犯後態度等一切情狀，各量處如主文所示
    之刑。末查，被告二人未曾受有期徒刑以上刑之宣告，有臺灣臺中地方法院檢察
    署刑案資料查註紀錄表及臺灣高等法院被告全國前案紀錄表在卷可按，被告二人
    犯後已與自訴人等達成和解，有和解書在卷，其等經此教訓，當知警惕而無再犯
    之虞，本院綜核各情，所宣告之刑，認以暫不執行為適當，均併予宣告緩刑二年
    ，以啟自新。
四、又被告等偽造如附表標單上之「壬○○」、「辛○○」署押各一枚，因各該標單
    業已滅失，業據被告二人及自訴人四人於本院陳明在卷（本院卷第二一二、二一
    三頁），亦與一般互助會開標後，因各該標單對各參與投標之人已無意義，均撕
    毀丟棄之常情相符，是各該標單既已滅失，自不予宣告沒收，附此敘明。另按刑
    法第二百十條之偽造文書罪，係以無製作權之人冒用他人名義而製作該文書為構
    成要件，如行為人對於此種文書本有製作權，縱令其製作之內容虛偽，不應製作
    而製作，亦難論以該條之罪，最高法院二十四年度上字第五四五八號判例參照；
    且我國民間互助會，係由會首招募會員參加而成立，通常由會首製作會單，記載
    會員名及相關事項，交由各會員收執以為憑證，會單上所列會員姓名，並非會員
    之署押，故會首在其有權製作之會單上虛列他人姓名為會員，乃屬內容不實，並
    非冒用他人名義製作會單，最高法院八十四年第台上字第六五一六號判決參照。
    是本件互助會由被告庚○○製作會單，記載會員姓名及相關事項，交由各會員收
    執以為憑證，則會單上所列會員姓名，並非會員之署押，故被告庚○○在其有權
    製作之前開會單上虛列「壬○○」、「辛○○」姓名為會員，雖屬內容不實，但
    並非冒用他人名義製作會單，是此部分並無偽造文書可言，亦併此敘明。
五、自訴意旨另以：被告庚○○、丙○○基於概括犯意聯絡，於九十一年五月二十日
    、九十一年十二月二十日，各冒用丁○○、子○○之名義偽填標單，復持以行使
    而得標，使其他活會會員陷於錯誤而繳交會款，因認被告二人此部分亦涉犯刑法
    第二百十六條、第二百十條、第二百二十條之行使偽造準私文書罪嫌、第三百三
    十九條第一項之詐欺取財罪嫌云云。惟按犯罪事實應依證據認定之，無證據不得
    認定犯罪事實，刑事訴訟法第一百五十四條第二項定有明文。訊據被告二人堅決
    否認此部分有行使偽造準私文書及詐欺取財犯行，且查，證人丁○○亦到庭具結
    證稱：這會在第三會就沒有跟了，我有繳三會，第四會就沒有繳了，當時我跟這
    會時，我有同意。第二會我標的很高，他（指被告庚○○）就告訴我說這是否怕
    他會頭，若是我怕他的話，就不要跟了。我就說我不要跟了，第三會以後被告就
    沒有向我收會錢了。第三會以後的事情我都不知道。我繳那二會後，錢沒有拿回
    來等語（本院卷第一四一、一四二頁），並有丁○○書立之退會聲請書在卷可佐
    （本院卷第一一二頁），足見丁○○確曾參與本件互助會，惟其後於中途退會，
    與擔任會首之被告庚○○合意終止互助會關係，是丁○○既向被告庚○○表明退
    會，其後未再繳納會款及參與投標，則被告庚○○主觀上認其得承接丁○○之會
    員資格，得以丁○○名義投標及以該名義繳納會款，是被告庚○○其後再於九十
    一年五月二十日以丁○○名義投標得標，尚難認其係無制作權而冒丁○○之名義
    製作標單，難認被告等具有偽造標單及行使偽造標單之犯意，且被告庚○○既因
    丁○○表明退會而認其已取得承接其會員資格之權利，其據之投標得標，亦難認
    具有為自己不法所有之詐欺犯意可言，至證人丁○○未經會員全體之同意而退會
    ，且將自己之會份轉讓他人，而違反民法第七百零九條之八之規定，乃丁○○與
    本件互助會其他會員間之民事法律關係，與被告庚○○是否有權以丁○○名義填
    寫標單得標係屬二事，不得因丁○○有自行轉讓會份之行為，遽即推論被告等係
    屬無制作權之人而成立詐欺取財及行使偽造準私文書犯行；另查，證人子○○亦
    於本院具結證稱：我有參加庚○○所組的互助會，這會有借標給庚○○標。我借
    標給被告（指庚○○），死會由庚○○繳等語（本院卷第二０一至二０四頁），
    又自訴人甲○○亦自承曾於投標時看見子○○等語（本院卷第二一四頁），足證
    證人子○○確為本件互助會會員，且證人子○○既同意由被告庚○○借用其會員
    資格，則被告庚○○取得子○○之授權，而以子○○名義填寫標單得標，及取得
    該次全體會員繳納之會款，被告二人就此部分自無詐欺取財及行使偽造準私文書
    可言，自訴人等認被告二人此部分亦涉有詐欺取財及行使偽造準私文書罪嫌，顯
    係有誤，惟依自訴意旨顯認被告二人此部分與前開自訴並有罪部分有連續犯之裁
    判上一罪關係，此部分爰依法不另為無罪之諭知。
六、另自訴人等於九十三年四月三十日聲請撤銷（應指撤回）本件自訴案件，有撤銷
    狀在卷可佐，惟按告訴或請求乃論之罪，自訴人於第一審辯論終結前，得撤回其
    自訴，刑事訴訟法第三百二十五條第一項定有明文。查本件自訴案件，既已於九
    十三年四月二十日辯論終結，有筆錄在卷可佐（本院卷第二一七頁），且本件被
    告被訴之刑法第三百三十九條第一項之詐欺取財罪及刑法第二百十六條、第二百
    二十條第一項、第二百十條之行使偽造準私文書罪，均非屬告訴或請求乃論之罪
    ，自訴人依法自不得撤回自訴，附此敘明。
據上論斷，應依刑事訴訟法第三百四十三條、第二百九十九條第一項前段，刑法第二
十八條、第五十六條、第二百十六條、第二百十條、第二百二十條、第三百三十九條
第一項、第五十五條、第七十四條第一款，罰金罰鍰提高標準條例第一條前段，判決
如主文。
中      華      民      國    九十三    年      五      月      四      日
                                        臺灣臺中地方法院刑事第十庭
                                            審判長法  官  郭  瑞  祥
                                              法  官  江  奇  峰
                                                  法  官  黃  家  慧
右正本證明與原本無異。
如不服本判決，應於送達後十日內向本院提出上訴狀（須附繕本），上訴於臺灣高等
法院臺中分院。
                                                  書記官
中      華      民      國    九十三    年      五      月      四      日
附論罪科刑法條
刑法第二百十六條
行使第二百十條至第二百十五條之文書者，依偽造、變造文書或登載不實事項或使登
載不實事項之規定處斷。
刑法第二百十條
偽造、變造私文書，足以生損害於公眾或他人者，處五年以下有期徒刑。
刑法第二百二十條
在紙上或物品上之文字、符號、圖畫、照像，依習慣或特約，足以為表示
其用意之證明者，關於本章及本章以外各罪，以文書論。
錄音、錄影或電磁紀錄，藉機器或電腦之處理所顯示之聲音、影像或符號
，足以為表示其用意之證明者，亦同。
稱電磁紀錄，指以電子、磁性或其他無法以人之知覺直接認識之方式所製
成之紀錄，而供電腦處理之用者。
刑法第三百三十九條第一項：
意圖為自己或第三人不法之所有，以詐術使人將本人或第三人之物交付者，處五年以
下有期徒刑、拘役或科或併科一千元以下罰金。
附表
  ┌──┬────┬────┬───┬──┬───────────────
  │編號│日期    │被冒稱  │標金  │期別│詐得金額，即該期被詐騙之活會人
  │    │        │會員姓名│新台幣│    │數所繳交之活會會款，本件均各再
  │    │        │        │      │    │扣除壬○○、陳文通、庚○○三會
  │    │        │        │      │    │員次
  ├──┼────┼────┼───┼──┼───────────────
  │ 一 │91.7.20 │壬○○  │3600元│ 7  │20000x（23-6-2-1）=280000
  ├──┼────┼────┼───┼──┼───────────────
  │ 二 │91.8.20 │陳文通  │3700元│ 8  │20000x（23-6-2-1）=280000
  └──┴────┴────┴───┴──┴───────────────
